最高法院刑事判決　　　　　　九十六年度台上字第一一三三號
上訴人　甲○○
　　　　乙○○
上列上訴人等因違反公職人員選舉罷免法案件，不服台灣高等法
院高雄分院中華民國九十五年十一月二十八日第二審判決（九十
五年度選上訴字第二七號，起訴案號：台灣屏東地方法院檢察署
九十四年度選偵字第四五號），提起上訴，本院判決如下：
    主  文
原判決關於甲○○、乙○○部分撤銷，發回台灣高等法院高雄分
院。
    理  由
本件原判決維持第一審諭知上訴人甲○○、乙○○以共同連續犯
對有投票權人交付賄賂罪之科刑判決，駁回該部分檢察官及上訴
人等在第二審之上訴，固非無見。
惟查：（一）刑事訴訟法第一百五十六條第二項規定：被告或共
犯之自白，不得作為有罪判決之唯一證據，仍應調查其他必要之
證據，以察其是否與事實相符。立法旨意乃在防範被告或共犯自
白之虛擬致與真實不符，故對自白在證據上之價值加以限制，明
定須藉補強證據以擔保其真實性。所謂補強證據，係指除該自白
本身之外，其他足以證明該自白之犯罪事實確具有相當程度真實
性之證據而言，雖所補強者，非以事實之全部為必要，但亦須因
補強證據之質量，與自白之相互利用，足使犯罪事實獲得確信者
，始足當之。共犯之自白，縱先後所述內容一致，或經轉換為證
人而具結陳述，仍屬不利己之陳述範疇，究非自白以外之其他必
要證據，自不足作為證明其所自白犯罪事實之補強證據。又公職
人員選舉罷免法第九十條之一第一項之對有投票權人交付賄賂或
不正利益罪，係以行為人基於行賄之意思，對於有投票權人交付
賄賂或其他不正利益，並相約為投票權之一定行使或不行使為構
成要件。本條之罪為刑法第一百四十四條對有投票權人交付賄賂
或不正利益罪之特別規定，與刑法第一百四十三條第一項規定「
有投票權之人，收受賄賂或其他不正利益，而許以不行使其投票
權或為一定行使」罪，二者在性質上，屬於對合（立）之必要共
犯關係。對有投票權人交付賄賂或不正利益罪，雖不以收受賄賂
或其他不正利益者確已承諾，或進而為一定投票權之行使或不行
使為必要，但必須行賄者已實行交付賄賂或其他不正利益之行為
，且收受者對其交付之目的已然認識，具有受賄意思並已收受時
方為成立。原判決於事實欄一、（十一）載認：乙○○經甲○○
之授意，於民國九十四年十一月二十六日傍晚時分，在屏東縣潮
州鎮○○里○○路十號住處，將新台幣（下同）一萬元賄款交予
真實姓名籍址不詳、綽號「琪仔」之成年男子，由「琪仔」向二
十位（起訴書誤載為十位）有投票權之選民買票賄選等情，因認
上訴人等與「琪仔」成立對有投票權人交付賄賂罪之共同正犯；
理由欄固援引乙○○於警詢及檢察官偵查中（兼證人）之供述，
及卷附通聯紀錄為據。然甲○○否認有此部分犯行，而乙○○所
稱係以「0000000000」號行動電話，與「琪仔」所使
用之「0000000000」號行動電話聯絡「琪仔」前來取
款乙情，已據證人即「0000000000」號行動電話使用
人吳澄山結證否認其事在卷（見原審卷第一二五至一二七頁）。
據此，究竟有無「琪仔」其人，即非無疑義。縱認乙○○於警詢
及偵查中先後所供一致，依上說明，尚不足作為上開犯罪之補強
證據，仍須調查其他必要之證據，以資判斷。原審未進一步詳予
調查，並為必要之論斷及說明，遽採乙○○之自白為上訴人等此
部分犯罪之唯一基礎，殊難謂無調查職責未盡及判決理由不備之
違法。又原判決並未調查審認「琪仔」是否確實已交付賄款每票
五百元予所謂二十位有投票權之選民予以收受買票賄選，即遽認
上訴人等與「琪仔」共犯對有投票權人交付賄賂罪，其法則之適
用難謂適法，併有理由欠備之違誤。（二）學理上所稱之集合犯
、接續犯，與修正前刑法第五十六條所定連續犯之區別，在於集
合犯係一種構成要件類型，亦即立法者針對特定刑罰規範之構成
要件，已預設其本身係持續實行之複次行為，具備反覆、延續之
行為特徵，將之總括或擬制成一個構成要件之「集合犯」行為；
此種犯罪，以反覆實行為典型、常態之行為方式，具侵害法益之
同一性，因刑法評價上為構成要件之行為單數，因而僅包括的成
立一罪。其與接續犯之不同，在於接續犯所適用之構成要件行為
文義本身並不具反覆實行之特質，非屬立法規範所定之構成要件
類型，於時間及空間之緊密關聯性上，亦較之集合犯為嚴格。是
除集合犯外，每一種構成要件行為皆得以接續犯方式為之，因此
集合犯亦有喻之為「法定接續犯」者。此與連續犯係指行為人在
主觀上基於一個概括之犯意，而反覆實行客觀上可以獨立成罪之
之同一罪名之行為者，均尚屬有間。公職人員選舉罷免法第九十
一條之一第一項所定之對有投票權人交付賄賂或不正利益罪之賄
選行為，乃行為人基於足以讓候選人當選票數之賄選目的，反覆
向多數人交付賄賂或其他不正利益，約定不行使投票權或為一定
行使；是對有投票權人交付賄賂或其他不正利益之犯行，於構成
要件類型上，本質上已具備反覆、延續之行為特徵，其持續多次
對有投票權人交付賄賂或其他不正利益即為此類犯罪之典型或常
態，於刑法評價上自應僅成立集合犯一罪。依原判決之認定，甲
○○係為期於九十四年十二月三日所舉辦之屏東縣第十六屆縣議
員選舉能順利當選，乃與鍾樹林前往乙○○住處，要求乙○○支
持；雙方談妥由乙○○負責開出一百二十票，乙○○遂聯絡林明
寬到場，由鍾樹林交付六萬元賄款予林明寬，林明寬再將其中二
萬八千元交給乙○○，以每票五百元，由乙○○向五十六位（票
）有投票權之選民買票賄選（餘六十四票由林明寬負責）；林明
寬即於同年十一月二十二日至二十六日止，乙○○則於十一月二
十六日、二十七日，向有投票權之周世乾、鄒燈燦、吳聰賢、黃
壁龍、劉仙里、朱俊仁、陳貴玉、顏聘貴（以上係林明寬部分）
、黃益清、王鄒麗溫等人買票賄選等情，自屬基於足以讓候選人
當選票數之賄選目的，反覆向多數人交付賄賂，約定投票支持甲
○○，於刑法評價上應僅成立集合犯一罪，原判決以連續犯論擬
，自有未合。以上或為上訴意旨所指摘，或為本院得依職權調查
之事項，應認原判決關於甲○○、乙○○部分有撤銷發回更審之
原因。
據上論結，應依刑事訴訟法第三百九十七條、第四百零一條，判
決如主文。
中　　華　　民　　國　九十六　年　　三　　月　　八　　日
                      最高法院刑事第六庭
                          審判長法官  呂　潮　澤
                                法官  吳　昆　仁
                                法官  孫　增　同
                                法官  趙　文　淵
                                法官  吳　　　燦
      本件正本證明與原本無異
                                      書  記  官
中　　華　　民　　國　九十六　年　　三　　月   十二 　日
                                                     G
